【裁判字號】    97,台上,266
【裁判日期】    970221
【裁判案由】    給付扶養費
【裁判全文】
最高法院民事判決              九十七年度台上字第二六六號
上  訴  人  乙○○
訴訟代理人  劉瑩玲律師
被 上訴 人  甲○○
上 列一 人
法定代理人  丙○○  
上列當事人間請求給付扶養費事件，上訴人對於中華民國九十六
年八月二十二日台灣高等法院台中分院第二審更審判決（九十五
年度重家上更(一)字第二號），提起上訴，本院判決如下：
    主  文
原判決除假執行部分外廢棄，發回台灣高等法院台中分院。
    理  由
本件被上訴人主張：伊法定代理人丙○○與上訴人於民國八十五
年二月二十四日結婚，育有未成年子女即伊（○○年○○月
○○日生），嗣彼二人於八十七年十月三十一日協議離婚，簽立
離婚協議書，約定對於未成年子女即伊之權利義務之行使負擔，
由丙○○擔任，離婚協議書第二條並約定：「甲方（即上訴人，
下同）應自八十七年十月十五日起按月給付伊新台幣（下同）五
萬元之生活費，直至伊受完教育為止，為確保伊受較好之教育及
生活，甲方同意協議時其名下所有之土地和房屋日後移轉登記於
伊一人之名下」，上述離婚協議書，係屬第三人利益契約，伊有
直接請求上訴人依據離婚協議書之內容每月給付伊五萬元之權利
，詎上訴人自九十一年十二月起至九十二年十一月止，每月僅以
支票給付二萬元，每月短付三萬元，十二個月共少付三十六萬元
。自九十二年十二月起至本件提起第二審上訴之月份即九十四年
一月止，共十四個月，未給付之金額共七十萬元。以上兩筆，合
計一百零六萬元。自九十四年二月起迄今各月應給付之金額均未
給付，顯有故不履行之情形，是本件關於未到期之生活費部分，
顯有預為請求之必要等，爰本於第三人利益契約及未成年子女扶
養費請求權之法律關係，（先位聲明）求為命：上訴人應給付伊
一百零六萬元及加計法定遲延利息；另應自九十四年二月十五日
起至一○五年十一月十四日止，每月十五日給付伊五萬元之判決
（另丙○○於原審為訴之追加，請求追加伊為本件備位之訴之原
告，上訴人為備位之訴之被告，請求：法院就先位之訴審理結果
，若認為被上訴人甲○○所提先位之訴為無理由時，伊得本於履
行上述離婚協議書之法律關係，依據上述離婚協議書第二條之約
定，求為命上訴人給付伊一百零六萬元及加計法定遲延利息；另
應自九十四年二月十五日起至一○五年十一月十四日止，每月十
五日給付伊五萬元之判決）。
上訴人則以：上開離婚協議書第二條之約定，係丙○○（母親）
與伊（父親）間之協議，乃父母對未成年子女內部之分擔關係，
該協議對子女僅生反射利益之效果而已，不生法律上效力，且無
對價關係，並非第三人利益契約。縱認被上訴人對伊有請求扶養
之權利，但上述離婚協議書簽立以後，伊扶養能力已有變更，依
民法第一千一百十九條及第一千一百二十一條規定，伊得請求減
少給付被上訴人之扶養費等語，資為抗辯。
原判決將第一審所為被上訴人敗訴之判決予以廢棄，改判如其所
聲明，無非以：關於「第三人利益契約」，民法第二百六十九條
第一項規定：「以契約訂定向第三人為給付者，要約人得請求債
務人向第三人為給付，其第三人對於債務人，亦有直接請求給付
之權」。依此規定，足見第三人利益契約，係由債權人（要約人
）約定，由債務人向第三人為給付之契約，亦即將契約所生之債
權，直接歸屬於當事人以外之第三人為標的之契約。本件丙○○
與上訴人所訂離婚協議書第壹點：「就甲（指上訴人）乙（指丙
○○）雙方所生之子甲○○（即被上訴人）權利義務之行使負擔
，由乙方任之」；第貳點：「……甲方應自八十七年十月十五日
起，按月給付甲○○五萬元之生活費，直至甲○○受完教育為止
……」。依此內容，丙○○與上訴人所簽之離婚協議書，丙○○
係債權人（要約人），上訴人係債務人，約定使彼等所生未成年
之子即被上訴人對上訴人取得每月五萬元生活費債權，且兩造對
上述離婚協議書有效成立之事實均不爭執，顯已符合民法第二百
六十九條第一項第三人利益契約之要件，依上述法條規定，被上
訴人甲○○對上訴人有直接請求給付生活費之權利，並非僅受有
反射利益。上訴人辯稱被上訴人甲○○僅受有反射利益，不得依
該約定為請求等語，尚屬無據。至上訴人再辯稱：上述離婚協議
書上只有丙○○與伊及證人之簽章，並無丙○○以被上訴人甲○
○法定代理人身分，就被上訴人之受扶養權與伊達成協議之任何
表示，難謂被上訴人對伊有直接請求給付生活費之權利等語。惟
查上述離婚協議書所載文句，顯可認定上訴人有按月給付五萬元
生活費給被上訴人之意思，對被上訴人而言，已足認屬第三人利
益契約之情，上訴人上開抗辯，亦不足取。且如上所述，系爭離
婚協議書，對被上訴人而言，係屬第三人利益契約，則被上訴人
即屬離婚協議書之「利益第三人」，依民法第二百六十九條第一
項規定，被上訴人可直接向上訴人請求依離婚協議書每月給付五
萬元，被上訴人之請求，洵屬正當。又被上訴人本於「第三人利
益契約」之法律關係請求上訴人給付系爭款項，既非依「未成年
子女扶養費請求權之法律關係為被上訴人勝訴之判決，則上訴人
援引民法第一千一百二十一條、第一千一百十九條有關變更扶養
程度之規定，請求減少每月所應給付被上訴人之數額，此部分即
不必予以論究。次查，上訴人自九十一年十二月起至九十二年十
一月止每月短付生活費三萬元，自九十二年十二月起迄今各月應
給付之金額均未給付，且未依上開離婚協議書之約定將其名下坐
落○○市○區○○段○○○地號之土地暨其上建物所有權移轉
與被上訴人，反而將之出售於他人，顯有故不履行之情形，是本
件關於未到期之生活費部分， 顯有預為請求之必要，被上訴人依
據民事訴訟法第二百四十六條規定，就此部分一併提起將來給付
之訴，並無不合。綜上所述，被上訴人（即先位之訴部分），本
於第三人利益契約之法律關係，請求上訴人應給付伊一百零六萬
元本息，及自九十四年二月十五日起至一○五年十一月十四日止
，按月於每月十五日給付伊五萬元，洵屬正當，應予准許。又本
件係主觀的預備之訴之合併，其中先位之訴（即被上訴人部分）
為有理由，而應為被上訴人勝訴之判決，則關於預備之訴（即丙
○○）部分，即無庸再予審判等詞，為其判斷之基礎。
查本件丙○○與上訴人所訂離婚協議書第壹點：「就甲（指上訴
人）乙（指丙○○）雙方所生之子甲○○權利義務之行使負擔，
由乙方任之」；第貳點：「……甲方應自八十七年十月十五日起
，按月給付甲○○五萬元之生活費，直至甲○○受完教育為止…
…」（見一審卷第一宗第十三頁），固為第三人利益契約，惟在
第三人利益契約，債務人所以願與要約人（債權人）約定向第三
人給付，乃基於補償關係，第三人雖獨立取得向債務人請求給付
之權利，但其權利究係基於債務人與要約人間之契約而來，此觀
民法第二百七十條規定，債務人得以契約所生之一切抗辯，對抗
受益之第三人自明。本件被上訴人雖得依該離婚協議書請求上訴
人按月給付五萬元，然其性質仍係依丙○○與上訴人之協議而來
，而屬於生活費。該生活費是否為子女扶養費？若是，依民法第
一千一百二十一條規定：扶養之程度及方法，當事人得因情事之
變更，請求變更之。則上訴人辯稱：伊之經濟能力及身分於離婚
後已發生嚴重變化，請求變更給付為一萬元等語（見原審更一卷
第二宗第六九頁至第七十頁），是否可採，即應調查審認。原審
未遑為之，而以被上訴人係本於「第三人利益契約」之法律關係
請求上訴人給付系爭款項，既非依「未成年子女扶養費請求權」
之法律關係為被上訴人勝訴之判決，則上訴人援引民法第一千一
百二十一條、第一千一百十九條有關變更扶養程度之規定，請求
減少每月所應給付被上訴人甲○○之數額，此部分即不必予以論
究云云，殊欠允洽。上訴論旨，指摘原判決違背法令，求予廢棄
，非無理由。
據上論結，本件上訴為有理由。依民事訴訟法第四百七十七條第
一項、第四百七十八條第二項，判決如主文。
中    華    民    國  九十七  年    二    月  二十一  日
                      最高法院民事第五庭
                          審判長法官  劉  延  村
                                法官  許  澍  林
                                法官  黃  秀  得
                                法官  李  寶  堂
                                法官  童  有  德
      本件正本證明與原本無異
                                      書  記  官
中    華    民    國  九十七  年    三    月    七    日
                                                Ａ


司法院資訊處製作；財團法人民間司法改革基金會備份。
